最高法院刑事判決　　　　　　　　　　　　　　　八十七年度台上字第三二九一號
　　上　訴　人　甲○○
右上訴人因違反麻醉藥品管理條例等罪案件，不服台灣高等法院中華民國八十七年四
月十五日第二審判決（八十七年度上訴字第九○三號，起訴案號：台灣板橋地方法院
檢察署八十六年度偵緝字第四一一號），提起上訴，本院判決如左：
    主  文
原判決撤銷，發回台灣高等法院。
    理  由
本件原判決維持第一審論處上訴人甲○○連續非法販賣化學合成麻醉藥品及連續轉讓
禁藥累犯罪刑之判決，駁回上訴人在第二審之上訴，固非無見。
惟查：(一)修正刑事訴訟法第九十五條規定訊問被告應先告知下列事項：一犯罪嫌疑及
所犯所有罪名。罪名經告知後，認為應變更者，應再告知。二得保持緘默，無須違背
自己之意思而為陳述。三得選任辯護人。四得請求調查有利之證據。此項告知義務旨
在使被告得適切行使防禦權，以維護訴訟程序之公正，保障人權。本件原審於訊問上
訴人時，並未踐行上開告知義務，有其訊問及審判筆錄可按，其訴訟程序之踐行，難
認無瑕。(二)按所謂販賣安非他命之行為，須以營利之意思而販入或賣出，方足構成。
倘於有償讓與他人之初，係基於營利之意思，並已著手實施，而因故無法高於購入原
價出售，最後不得不以原價或低於原價讓與他人時，固屬販賣行為。苟始終無營利之
意思，而以原價或低於原價有償讓與他人，即難謂為販賣行為，僅得以轉讓禁藥罪論
處。本件原判決認定上訴人基於意圖營利之概括犯意，先後於民國八十六年三月中旬
、同年三月底及同年四月一日，向綽號「阿草」之成年男子購得安非他命後，連續以
新台幣（以下同）二千元、二千元、三千元不等之價格，非法販賣安非他命各一小包
予利艾清智及施雯山（二人係合資購買）三次，供其等非法吸用，上訴人則自每次所
販賣之安非他命抽取些許供己吸用等情。係以證人利艾清智於警訊、偵查中之供詞，
與證人施雯山於警訊、偵查及在第一審之供詞相符為主要依據。然按上訴人於偵審中
均矢口否認有非法販賣化學合成麻醉藥品安非他命犯行，辯稱係利艾清智及施雯山二
人託其向綽號阿草之男子購買後原價轉交，並未賺取任何利益等語（偵緝卷第十三頁
、第一審卷第二十六頁、第六十二頁背面、第九十頁、原審卷第二十一頁、第三十三
頁）；雖施雯山於第一審供稱：「他有無賺錢我不知道，但從我購得之安非他命中，
他可抽取些許供己吸用。」等語（第一審卷第五十一頁背面）。然利艾清智於警訊時
供稱：「我吸食的安非他命都是我男友所提供，有時甲○○和潘黃雅惠也會請我們，
我和施雯山有時也會免費提供給甲○○、潘黃雅惠吸用。」等語（偵字卷第七頁背面
、第八頁），又利艾清智係與施雯山及上訴人之女友潘黃雅惠在上訴人與潘女之租住
處共同吸食安非他命後為警查獲，亦有卷內資料可考。依上所述，上訴人與潘黃雅惠
、利艾清智、施雯山似經常一起吸食安非他命，並互相提供安非他命吸食。則施雯山
前述供詞，究竟上訴人係於轉賣之前即已先自行抽取吸食，抑係轉賣後由施雯山同意
提供而抽取吸用？上訴人於販入轉賣之時是否即有營利之意圖？如上訴人確以原價轉
讓予施雯山後，再由施雯山提供些許安非他命予上訴人吸食，能否謂上訴人亦成立販
賣安非他命罪？不無研求之餘地。此攸關上訴人應成立何項罪名，自應詳加調查審認
，並於理由內詳為說明，以昭折服。詎原審於傳訊證人潘黃雅惠、利艾清智、施雯山
一次未到庭後，即未再予傳訊或拘提，遽以上訴人自每次販予利艾清智及施雯山之安
非他命中均可抽取些許供己吸用，其間容有獲取些許安非他命供己吸用之利益等詞，
認上訴人營利意圖甚明，自有應於審判期日調查之證據未予調查及理由未備之違法。
(三)上訴人行為後，毒品危害防制條例已於八十七年五月二十日修正公布，並於同年月
二十二日開始施行。安非他命依該條例第二條第二項第二款之規定列為第二級毒品。
而製造、運輸、販賣第二級毒品者，處無期徒刑或七年以上有期徒刑，得併科七百萬
元以下罰金。且犯該罪者，其供犯罪所用或因犯罪所得之財物，均沒收之，如全部或
一部不能沒收時，追徵其價額或以其財產抵償之。同條例第四條第二項、第十九條第
一項復定有明文。有關非法販賣安非他命之法定刑及沒收之規定，均有變更，原判決
未及比較新舊法之適用，亦屬無可維持。以上或為上訴意旨所指摘，或為本院得依職
權調查之事項，應認有發回更審之原因。
據上論結，應依刑事訴訟法第三百九十七條、第四百零一條，判決如主文。
中      華      民      國    八十七    年      九      月     三十     日
                              最高法院刑事第九庭
                                  審判長法官  謝  家  鶴
                                        法官  羅  一  宇
                                        法官  花  滿  堂
                                        法官  陳  世  淙
                                        法官  洪  佳  濱
      右正本證明與原本無異
                                              書  記  官
中      華      民      國    八十七    年      十      月      六      日
